臺灣高等法院民事判決　　　　　　　　 99年度上易字第827號
上　訴　人　謝宜蓁原名：謝璧.
訴訟代理人　廖湖中律師
被上訴人　　龍巖人本服務股份有限公司
法定代理人　李世聰
訴訟代理人　周威良律師
　　　　　　張本皓律師
上列當事人間請求回復原狀事件，上訴人對於中華民國99年7 月
13日臺灣臺北地方法院98年度訴字第1626號第一審判決提起上訴
，本院於100 年3 月8 日言詞辯論終結，判決如下：
    主      文
上訴駁回。
第二審訴訟費用由上訴人負擔。
    事實及理由
一、按訴之變更或追加，非經他造同意不得為之，但擴張或減縮
    應受判決事項之聲明者，不在此限，民事訴訟法第446 條第
    1 項、第255 條第1 項第3 款定有明文。上訴人提起上訴原
    聲明請求被上訴人應給付新臺幣（下同）758,675 元本息，
    嗣將其請求之金額減縮為742,250 元，核屬減縮應受判決事
    項之聲明，按之上開規定，應予准許。
二、上訴人主張：
  (一)上訴人長期旅居日本，因被上訴人推銷人員范金蓮之推薦，
    於民國95年7 月26日，與被上訴人簽訂臻品買賣契約書2 份
    ，購買「華嚴淨地」骨灰罐，價款各為8 萬元，及簽訂臻藏
    生前契約書2 份，價款各為14萬元。嗣於95年7 月27日，為
    買受白沙灣安樂園真龍殿商品永久使用權暨土地所有權，再
    與被上訴人簽訂真龍殿商品買賣契約書3 份，價款各為25萬
    元。就上開價款之支付，兩造依臻品買賣契約書第3 條第2
    項第3 款、臻藏生前契約書第4 條第3 項第3 款、真龍殿商
    品買賣契約書第5 條第3 項第3 款約定，合意以上訴人持有
    之日本信用卡於5 年期間按月支付分期款項，並簽訂自動轉
    帳分期付款授權書。詎被上訴人竟未徵得其同意，自98 年1
    月起擅自變更付款方式，因上訴人所持用之日本信用卡分期
    付款銷帳方式，不得重新改變，被上訴人此舉造成上訴人於
    日本銀行之信用受損，信用卡並因此遭停用。上訴人於98年
    3 月24日向臺北市政府消費者保護官申訴時，始知悉兩造持
    有之自動轉帳分期付款授權書背面記載事項有異，其所執有
    之系爭授權書背面僅有「ACH 代收業務參加單位一覽表」，
    並無「分期付款授權書約定條款」之記載。被上訴人未告知
    該分期付款約款，且該約款第7 條第（E ）項：「當龍巖人
    本與指定銀行終止本項服務業務時，除本授權書另有約定外
    ，則本授權書不生效力」之內容，顯違反誠信原則，對消費
    者顯失公平，依消費者保護法（下稱消保法）第13條條第1
    項、第14條規定，該分期付款約款不構成系爭契約內容，依
    消保法第16條但書規定，系爭臻品買賣契約、臻藏生前契約
    、真龍殿商品買賣契約應全部無效，被上訴人自應負回負原
    狀之責。
  (二)縱認系爭契約不因上開事由而無效，然系爭契約係因被上訴
    人故意未告知系爭分期付款約款內容所簽訂，上訴人顯係受
    詐欺而為意思表示，上訴人已於98年3 月27日，依民法第92
    條第1 項規定，以存證信函向被上訴人為撤銷契約之意思表
    示，並經被上訴人收受，依民法第114 條第2 項準用第113
    條規定，被上訴人應負回復原狀之責。
  (三)爰依消保法第13條第1 項、第14條、第16條但書、民法第11
    3 條，或民法第114 條第2 項準用第113 條規定，請求被上
    訴人返還已受領之買賣價款742,250元。
  (四)原審為上訴人全部敗訴之判決，上訴人不服，提起上訴，並
    上訴聲明：1.原判決廢棄。2.被上訴人應給付上訴人742,25
    0 元，及自起訴狀繕本送達翌日即98年7 月31日起至清償日
    止，按年息5%計算之利息。
三、被上訴人抗辯：
  (一)系爭授權書為1 式4 聯，第1 聯背面印有系爭分期付款約款
    ，該聯授權書正面前言載明：「立授權書人已詳閱背面約定
    條款，同意授權予龍巖人本服務股份有限公司按期扣款代付
    下列指定契約書之應付分期款」等語。該段記載位於頁首，
    甚為顯著，並緊接於上訴人簽名處上方，與該頁其他文字大
    小並無不同，更無任何縮小隱藏之情事，上訴人於簽名欄處
    簽名，顯已詳閱系爭授權書之背面約款，則不論上訴人所執
    之授權書第4 聯背面記載是否與前3 聯相同，上訴人顯已詳
    閱並瞭解授權書背面約款後，始簽立系爭授權書，自應受系
    爭分期付款約款之拘束。而系爭分期付款約款第7 條規定共
    有5 項，僅（E ）項為因可歸責於被上訴人之事由，該條規
    定並未偏惠被上訴人，反較有利於上訴人，亦未加重上訴人
    之繳款義務，並無顯失公平之處。上訴人主張依消保法第13
    條條第1 項、第14條規定，該分期付款約款不構成系爭契約
    之內容，且對上訴人顯失公平，依消保法第16條但書規定，
    系爭契約應全部無效，尚不足採。
  (二)系爭分期付款約款縱不構成系爭契約之內容，然兩造所簽訂
    之系爭契約與系爭授權書，係以個別契約書之形式分別為之
    ，並無消保法第16條規定所稱之全部與一部關係，該約款縱
    不構成系爭契約之內容，亦不影響系爭契約之效力，上訴人
    主張依系爭消保法第16條但書規定，系爭契約應全部無效，
    難謂可採。
  (三)被上訴人雖無法再提供信用卡自動扣款服務，然被上訴人已
    提供「信用卡手刷單」，以利上訴人繼續履約，上訴人僅需
    一次將剩餘期數分別填寫「信用卡手刷單」交予被上訴人，
    由被上訴人按期提示手刷單付款即可，其繳款方式與系爭契
    約約定「信用卡分期繳款」之約款，並無不合。惟上開繳款
    方式為上訴人所拒，上訴人自98年1 月起迄今未再繳納分期
    款項，其主張系爭契約之簽訂係受詐欺或顯失公平，實係以
    損害他人為主要目的，而有民法第148 條「權利濫用」情事
    ，其主張系爭契約業經其撤銷，依民法第114 條第2 項準用
    第113條規定，被上訴人應負回復原狀之責，亦不足取。
  (四)答辯聲明：駁回上訴。
四、兩造不爭執之事項：
  (一)上訴人於95年7 月26日，與被上訴人簽訂臻品買賣契約書2
    份（契約書編號：LUHAA-01122 、LUHAA-01123 ），向被上
    訴人買受「華嚴淨地」骨灰罐，價款各8 萬元，並簽訂臻藏
    生前契約書2 份（契約書編號：LUIAB-00056 、LUIAB-0005
    7 ），價款各14萬元。
  (二)上訴人於95年7 月27日，與被上訴人簽訂真龍殿商品買賣契
    約書3 份（契約書編號：N-030011、N-031336、N-031337）
    ，向被上訴人買受白沙灣安樂園真龍殿商品永久使用權暨土
    地所有權，價款各25萬元。
  (三)就系爭買賣價款之支付，兩造合意以上訴人持有之日本信用
    卡於5 年期間按月支付分期款項，並簽訂自動轉帳分期付款
    授權書，上訴人業已給付價款742,250元。
  (四)系爭自動分期付款授權書1 式4 聯，採複寫方式，由上訴人
    於第1 聯正面填載授權分期付款所用之信用卡相關內容並簽
    名後，即自動複寫至第2 至4 聯，第1 至3 聯分別由被上訴
    人、金融機構/ 郵局主辦行、金融機構/ 郵局聯行留存，第
    4 聯由上訴人留存。該授權書僅其中第1 至3 聯背面印有「
    自辦件分期付款授權書約定條款」，其第7 條（E ）項記載
    當被上訴人與指定銀行終止本項服務業務時，系爭授權書不
    生效力等語。
  (五)被上訴人與聯邦銀行間之信用卡自動轉帳分期付款業務業已
    終止。
  (六)上訴人於98年3 月27日，依民法第92條第1 項規定，以存證
    信函向被上訴人為撤銷契約之意思表示，被上訴人業已收受
    送達。
五、兩造之爭點及本院之判斷：
  (一)系爭授權書之系爭分期付款約款有無消保法第13條第1 項、
    第14條之情形？系爭契約是否因此具備消保法第16條但書規
    定之情形而全部無效？
  1.按定型化契約中之定型化契約條款，全部或一部無效或不構
    成契約內容之一部者，除去該部分，契約亦可成立者，該契
    約之其他部分，仍為有效，但對當事人之一方顯失公平者，
    該契約全部無效，消保法第16條定有明文。系爭契約之內容
    係由上訴人向被上訴人買受「華嚴淨地」骨灰罐、白沙灣安
    樂園真龍殿商品永久使用權暨土地所有權，並簽訂生前契約
    ，關於價款之支付，買受人得選擇一次付清或分期付款，支
    付之方式，買受人得選擇匯款、支票、信用卡支付，系爭授
    權書僅於選擇分期付款並同意自動轉帳時始須簽立，與被上
    訴人簽訂系爭契約之買受人，非必然簽立系爭授權書，觀諸
    系爭契約即明（原審卷第4-110 頁）。而系爭分期付款約款
    是否違反消保法第13條第1 項、是否具備消保法第14條規定
    之情形，僅與該約款是否構成系爭授權書之內容有關，其所
    涉及者僅系爭授權書即授權自動轉帳代繳之約定有效與否之
    問題，與買受骨灰罐、塔位商品、生前契約之系爭契約間，
    並無消保法第16條所定全部與一部之關係，上訴人主張系爭
    分期付款約款不構成系爭契約之內容，依消保法第16條但書
    規定，系爭契約應全部無效，容有誤會。
  2.次按定型化契約條款未經記載於定型化契約中者，企業經營
    者應向消費者明示其內容；明示其內容顯有困難者，應以顯
    著之方式，公告其內容，並經消費者同意受其拘束者，該條
    款即為契約之內容。定型化契約條款未經記載於定型化契約
    中而依正常情形顯非消費者所得預見者，該條款不構成契約
    之內容。為消保法第13條第1 項、第14條所明定。上訴人主
    張其所執之系爭授權書第4 聯無系爭分期付款約款之內容，
    固為被上訴人所不爭，並有系爭授權書第4 聯影本在卷可稽
    （原審卷一第111頁）。惟查：
  (1)系爭授權書（包括上訴人所執之第4 聯）正面「契約書持有
    人簽章欄」簽名處之上一行，載明：「立授權書人已詳閱背
    面約定條款，同意授權予龍巖人本服務股份有限公司（按即
    被上訴人）按期扣款代付下列指定契約書之應付分期款」等
    語，有系爭授權書為憑（原審卷一第111 、118 頁）。該段
    文字記載位於系爭授權書頁首，其字句明顯醒目，且緊鄰上
    訴人簽名處上方，與該頁其他文字大小復無不同，更無任何
    縮小隱藏之情事，衡諸常情，上訴人於該簽名處簽名，當無
    忽略該段文字記載之可能，顯見上訴人知悉系爭授權書尚有
    背面條款。而上訴人自承因系爭價款得以信用卡分期繳款，
    其始願與被上訴人簽訂系爭契約，關於信用卡分期付款相關
    約定即系爭授權書之約定條款為何，自為上訴人所重視，縱
    其於簽名時忽略上開文字之記載，亦必當就此注意詢問，其
    就系爭授權書之背面約款為何，應有所悉，否則其持有之系
    爭授權書第4 聯正面已記載「詳閱背面約定條款」等語，何
    以其歷時近3 年均未探詢所謂之背面約定條款為何？是上訴
    人持有之系爭授權書第4 聯雖無系爭分期付款約款之內容，
    然被上訴人公司人員應已向其明示其內容，依正常情形，該
    內容亦非上訴人所不知或所不能預見，依消保法第13條第1
    項、第14條規定，上訴人即應受該約款拘束。是縱認系爭分
    期付款約款與系爭契約間有消保法第16條所定全部與一部之
    關係，該約款仍應構成系爭契約之內容，上訴人主張依消保
    法第16條但書規定，系爭契約應全部無效，尚非可採。
  (2)證人即上訴人之母謝菊雖於本院準備程序證稱：「被上訴人
    公司人員讓我們簽契約時，正面部分有讓我們看，背面沒有
    讓我們看，也沒有解釋，也沒有說明」、「（當天被上訴人
    公司人員有無提到如果信用卡配合的銀行終止契約，就無法
    用信用卡分期付款？）沒有講」等語（本院卷第53頁反面）
    。惟查：證人謝菊與上訴人為母子關係，上訴人是否知悉系
    爭分期付款約款攸關該約款是構成系爭授權書、系爭契約之
    內容，影響上訴人之權利甚鉅，其所為證言本難免偏頗而難
    憑採。實則，證人謝菊亦證稱：「（叫金蓮這個人，用臺語
    還是用國語向妳們介紹？）她用臺語，部分用國語介紹，國
    語部分我聽不懂」、「（如果關於信用卡分期是用國語解說
    ，妳是否就不清楚？）他們簽契約時，我就坐在旁邊，我有
    聽到他們在講，我女兒要用信用卡從日本那邊刷回來，被上
    訴人公司人員同意，表示沒有問題，我們才簽署契約，用國
    語解說部分我就不清楚」等語（本院卷第53頁反面、第54頁
    ），足見被上訴人公司人員係以國語、臺語介紹系爭契約、
    系爭授權書之內容，證人謝菊既聽不懂國語，其所聽聞者即
    非被上訴人公司人員介紹內容之全部，其所為證言，尚不足
    以作為被上訴人公司人員未說明系爭分期付款約款之憑據，
    自難據此為有利上訴人之認定。
  3.又定型化契約條款對消費者是否顯失公平，應斟酌契約之性
    質、締約目的、全部條款內容、交易習慣及其他情事判斷之
    。系爭分期付款約款第7 條（E ）項固約明被上訴人與指定
    銀行終止自動轉帳分期付款業務時，系爭授權書不生效力，
    然該條所定系爭授權書不生效力之情形共計5 項，除（E ）
    項係可歸責於被上訴人之事由外，餘均與買受人有關，甚或
    係可歸責於買受人之事由，該規定並未偏惠被上訴人，亦未
    加重買受人（上訴人）之義務，難認有何顯失公平之處。且
    系爭授權書之目的在於授權被上訴人按期於付款期日自買受
    人之帳戶或以買受人之信用卡轉帳代繳，系爭授權書如不生
    效力，僅生無法自動轉帳之效果而已，買受人仍得透過定期
    匯款或交付信用卡手刷單之方式支付價款，甚或得以一次交
    付各期信用卡手刷單，由被上訴人按期提示手刷單付款之方
    式，達到系爭授權書自動轉帳之效果，買受人於系爭契約之
    權利義務，不因系爭授權書不生效力而生影響，亦難謂對買
    受人（上訴人）顯失公平。是縱認系爭分期付款約款不構成
    系爭契約之一部，依消保法第16條但書規定，系爭契約亦非
    全部無效。至上訴人主張因其持用之日本信用卡分期付款銷
    帳方式，不得重新改變，被上訴人擅自變更付款方式，造成
    其於日本銀行之信用受損，信用卡並因此遭停用，固據其提
    出停卡通知書為證（原審卷二第78、84頁）。然該停卡通知
    書僅足以證明上訴人所持用之信用卡業已停用之事實，關於
    上訴人所持用之日本信用卡分期付款銷帳方式是否不得重新
    改變、該信用卡停用之原因是否係因被上訴人停止自動轉帳
    代繳所致，均屬不能證明，上訴人執此主張系爭分期付款約
    款顯失公平，難謂可採。
  4.承上，系爭分期付款約款與系爭契約間並無消保法第16條所
    定全部與一部之關係，該約款亦未違反消保法第13第1 項規
    定，或具備第14條所定之情形，對上訴人亦無顯失公平情事
    ，上訴人主張依消保法第16條但書規定，系爭契約應全部無
    效，被上訴人應負回復原狀之責，核屬無據。
  (二)被上訴人公司人員有無施用詐術，使上訴人陷於錯誤而與被
    上訴人簽訂系爭契約？上訴人得否依民法第92條第1 項規定
    撤銷其意思表示？
    按被詐欺而為意思表示者，依民法第92條第1項規定，表意
    人固得撤銷其意思表示，惟主張被詐欺而為表示之當事人，
    應就此項事實，負舉證之責任（最高法院44年臺上字第75號
    判例意旨參照）。又民法上之詐欺，必詐欺行為人有使他人
    陷於錯誤之故意，致該他人基於錯誤而為不利於己之意思表
    示者始足當之。倘行為人欠缺主觀之詐欺故意，縱該他人或
    不免為錯誤之意思表示仍與詐欺之法定要件不合，無容其依
    民法第92條第1 項規定撤銷意思表示之餘地（最高法院98年
    度臺上字第171 號判決意旨參照）。上訴人固主張被上訴人
    未告知系爭分期付款約款之內容，致其陷於錯誤而與被上訴
    人簽訂系爭契約，其得依民法第92條第1 項規定撤銷其意思
    表示。惟查：上訴人所為之陳述縱若屬實，被上訴人公司人
    員亦僅係消極未告知系爭分期付款約款而已，上訴人就被上
    訴人公司人員有何故意示以不實之事，使其陷於錯誤而與被
    上訴人簽訂系爭契約，既未舉證證明之，其主張依民法第92
    條第1 項規定撤銷其意思表示，即難憑採。且系爭授權書固
    因被上訴人與指定銀行終止自動轉帳分期付款業務而失效，
    惟被上訴人旋表明上訴人得以信用卡手刷單之方式支付其分
    期款，有被上訴人公司98年3 月20日龍（98）總字第080 號
    函可憑（原審卷一第116 頁），顯見被上訴人無意變更上訴
    人得以信用卡分期付款之繳款方式，於此情形，被上訴人公
    司人員應無以隱匿此一約款使上訴人陷於錯誤之必要，堪認
    被上訴人公司人員確無詐欺之故意。況承前所述，上訴人已
    於載明「立授權書人已詳閱背面約定條款」文字之下方簽名
    欄簽名，該等字句明顯醒目，上訴人於簽立系爭授權書時，
    當已知悉尚有背面條款，且該背面條款之內容為何，亦為其
    所悉，上訴人自無陷於錯誤之可能，其主張其被詐欺而為意
    思表示，其得依民法第92條第1 項規定撤銷其意思表示，自
    不足取。
六、綜上所述，系爭分期付款約款與系爭契約間並無消保法第16
    條所定全部與一部之關係，該約款亦未違反消保法第13第1
    項規定，或具備第14條所定之情形，對上訴人亦無顯失公平
    情事，上訴人主張依消保法第16條但書規定，系爭契約應全
    部無效，為不足採。而被上訴人公司人員並無詐欺情事，上
    訴人亦無陷於錯誤之可能，其依民法第92條第1 項規定撤銷
    其意思表示，洵非正當。從而，上訴人依民法第113 條，或
    民法第114 條第2 項準用第113 條規定，請求被上訴人給付
    上訴人742,250 元，及自起訴狀繕本送達翌日即98年7 月31
    日起至清償日止，按年息5%計算之利息，為無理由，不應准
    許。其假執行之聲請，亦失所附麗，應併予駁回。原審為上
    訴人敗訴之判決，並駁回其假執行之聲請，核無不合。上訴
    意旨指摘原判決不當，求予廢棄改判，為無理由，應駁回其
    上訴。
七、本件事證已臻明確，兩造其餘攻擊防禦方法及所提證據，經
    本院審酌後，核與本件判決結果不生影響，爰不另一一論述
    ，併予敘明。
八、據上論結，本件上訴為無理由，依民事訴訟法第449 條第1
    項、第78條，判決如主文。
中    華    民    國   100    年    3     月    22    日
                    民事第十四庭
                        審判長法  官  林金村
                              法  官  王麗莉
                              法  官  陳秀貞
正本係照原本作成。
不得上訴。
中    華    民    國   100    年    3     月    22    日
                              書記官  葉國乾